ACORDAO-COMPLETO-2384582

ACÓRDÃO 1249/2020 ATA 4/2020 - PRIMEIRA CÂMARA

VISTO, relatado e discutido este recurso de reconsideração interposto pelo Serviço de Apoio às Micro e Pequenas Empresas de Rondônia (Sebrae/RO) contra o Acórdão 7508/2017-TCU-Primeira Câmara, por meio do qual este Tribunal apreciou a prestação de contas ordinária do exercício de 2015 da entidade e proferiu determinação e recomendações;
	ACORDAM os Ministros do Tribunal de Contas da União, reunidos em sessão da 1ª Câmara, diante das razões expostas pelo Relator, em:
9.1. com fundamento nos arts. 32, inciso I, e 33, da Lei 8.443/1992, conhecer do recurso de reconsideração com relação aos itens 9.4 e 9.5.5 do Acórdão 7508/2017-TCU-Primeira Câmara e negar-lhe provimento;
9.2. dar ciência deste acordão ao Serviço de Apoio às Micro e Pequenas Empresas de Rondônia (Sebrae/RO) e ao Departamento Nacional do Serviço de Apoio às Micro e Pequenas Empresas (Sebrae/DN) .

Recurso de Reconsideração interposto pelo Sebrae/RO contra decisão em processo de contas que lhe dirigiu determinação e recomendação relacionadas à atividade de auditoria interna da entidade.

Primeira Câmara

Serviço de Apoio às Micro e Pequenas Empresas de Rondônia (Sebrae/RO).

3. Responsáveis/Recorrentes:
3.1. Responsáveis: Alan Gurgel do Amaral (XXX.346.232-XX); Carlos Berti Niemeyer (XXX.763.978-XX); Cicero Alves de Noronha Filho (XXX.324.612-XX); Claudio Luiz do Amaral Santini (XXX.774.208-XX); Darci Agostinho Cerutti (XXX.118.219-XX); Edison Gazoni (XXX.345.258-XX); Edmar Souza Bernaldino (XXX.348.112-XX); Edson da Silva Lemos (XXX.667.052-XX); Elcirene Moreira Deiró (XXX.736.302-XX); Evandro Cesar Padovani (XXX.485.869-XX); George Alessandro Gonçalves Braga (XXX.019.202-XX); Gercon Szezerbatz Zanato (XXX.646.462-XX); Gladstone Nogueira Frota (XXX.013.113-XX); Hélio Dias de Souza (XXX.560.371-XX); Luiz Carlos Kozerski (XXX.466.799-XX); Marcelo Thome da Silva de Almeida (XXX.810.717-XX); Marcio Augusto de Lima Mourão (XXX.201.901-XX); Maria Berenice Alho da Costa Tourinho (XXX.993.772-XX); Mary Terezinha Braganhol (XXX.345.342-XX); Mário Lúcio de Ávila (XXX.455.141-XX); Paulo Rogerio Santana (XXX.111.126-XX); Pedro Antônio Afonso Pimentel (XXX.768.071-XX); Pio Gomes de Oliveira Junior (XXX.651.953-XX); Roberto Emanuel Ferreira (XXX.513.621-XX); Rosalva Ferreira da Silva (XXX.753.924-XX); Samuel Silva de Almeida (XXX.275.502-XX); Sérgio Thiago Costa Carazza (XXX.670.411-XX); e Wilson Alves de Souza Filho (XXX.888.822-XX).
3.2. Recorrente: Serviço de Apoio às Micro e Pequenas Empresas de Rondônia (04.774.105/0001-59).

13.1. Ministros presentes: Walton Alencar Rodrigues (Presidente) e Bruno Dantas (Relator).
13.2. Ministros-Substitutos convocados: Marcos Bemquerer Costa e André Luís de Carvalho.
13.3. Ministro-Substituto presente: Augusto Sherman Cavalcanti.

BRUNO DANTAS

Ministro-Substituto Weder de Oliveira.

Cuida-se de recurso de reconsideração (peça 29) contra o Acórdão 7508/2017-TCU-Primeira Câmara, relatado pelo Ministro-Substituto Weder de Oliveira, por meio do qual este Tribunal, ao apreciar a prestação de contas ordinária do exercício de 2015 do Serviço de Apoio às Micro e Pequenas Empresas de Rondônia (Sebrae/RO) , julgou as contas dos gestores regulares e regulares com ressalvas e expediu determinação e recomendações.
2.	Insurge-se o recorrente contra os comandos contidos nos itens 9.4 e 9.5.5 do referido decisum, a saber (destaques acrescidos aos itens objeto de recurso) :
"9.4. determinar ao Serviço de Apoio às Micro e Pequenas Empresas de Rondônia (Sebrae/RO) que, doravante, apresente a este Tribunal todas as peças exigidas pela decisão normativa desta Corte que dispuser sobre os processos de prestação de contas do exercício, em especial do parecer da unidade de auditoria interna sobre a gestão da entidade;
9.5. recomendar ao Serviço de Apoio às Micro e Pequenas Empresas de Rondônia (Sebrae/RO) que, caso ainda não tenha feito:
9.5.1. desenvolva programa de monitoramento da qualidade do trabalho da auditoria interna;
9.5.2. normatize a atividade de auditoria interna pelo menos quanto aos seguintes aspectos:
9.5.2.1. autoridade do órgão/unidade de controle interno na organização, incluindo:
9.5.2.1.1. autorização para acesso irrestrito a registros, pessoal, informações e propriedades físicas relevantes para executar suas auditorias;
9.5.2.1.2. obrigatoriedade de os departamentos da organização apresentarem as informações solicitadas pelo órgão/unidade de controle interno, de forma tempestiva e completa;
9.5.2.1.3. possibilidade de se obter apoio necessário dos servidores das unidades submetidas a auditoria e de assistência de especialistas e profissionais, de dentro e de fora da organização, quando considerado necessário;
9.5.2.2. âmbito de atuação das atividades de auditoria interna, inclusive quanto à realização de trabalhos de avaliação de sistemas de controles internos;
9.5.2.3. natureza de eventuais trabalhos de consultoria interna que a unidade de controle interno preste à organização;
9.5.2.4. participação dos auditores internos em atividades que possam caracterizar co¿gestão e por isso prejudiquem a independência dos trabalhos de auditoria;
9.5.2.5. estabelecimento de regras de objetividade e confidencialidade exigidas dos auditores internos no desempenho de suas funções;
9.5.3. discipline a participação dos auditores da unidade de controle interno em atividades próprias e típicas de gestores;
9.5.4. desenvolva procedimentos para ressarcimento de danos ao erário, incluindo a instauração de tomada de contas especiais;
9.5.5. reposicione hierarquicamente sua unidade de auditoria interna para que esta seja diretamente subordinada ao Conselho Deliberativo Estadual;"
3.	Em primeiro exame do recurso, a Secretaria de Recursos (Serur) deste Tribunal propôs que se resolvesse questão preliminar relacionada à possível prevenção quanto à relatoria do recurso, já que, segundo expediente protocolado pelo Departamento Nacional do Sebrae - Sebrae/DN (peça 44) , o Ministro-Substituto Weder de Oliveira foi o relator a quo de doze processos relativos a contas de unidades regionais do Sebrae, nos quais o TCU proferiu a mesma determinação e recomendação ora impugnada, de modo a se deveria evitar que, em sede de recurso de reconsideração, fossem prolatadas decisões conflitantes e/ou destoantes quanto à mesma matéria. Por esse motivo, o Sebrae/DN suscitou a prevenção do Ministro Vital do Rêgo como relator ad quem, já que esse foi sorteado para o primeiro recurso protocolado, assim como porque todos os recursos interpostos possuiriam o mesmo pedido e a mesma causa de pedir, ex vi do art. 298 do RITCU, c/c os arts. 55, §§ 1º e 3º, e 930, parágrafo único, do Código de Processo Civil (CPC) .
4.	Após manifestação fundamentada, a Serur propôs indeferir o pedido de prevenção do Ministro Vital do Rêgo como relator de todos os recursos contra decisões em processos de prestação de contas das unidades regionais do Sebrae referentes a 2015 (peças 45-46) .
5.	Em despacho (peça 48) , consignei que o momento apropriado para análise da preliminar de prevenção aventada seria quando da apreciação exauriente do recurso, em consonância com o procedimento adotado em outros processos em situação análoga, a exemplo dos TCs Processo 034.290/2016-8 e Processo 034.667/2016-4. Não havendo prejuízo à finalização da instrução processual, determinei o retorno do processo à Serur para exame de mérito do recurso.
7.	Assim, a Serur lançou a instrução que transcrevo no essencial, com os ajustes necessários e destaques do original (peça 49) , a qual contou com a anuência do corpo diretivo da unidade (peças 50-51) :
" (...) 
HISTÓRICO
3. Nas contas anuais da entidade do exercício de 2015, no que concerne ao recurso apresentado, o Tribunal de Contas da União constatou a ausência do parecer da unidade de auditoria interna no processo constituído (peça 3) , afirmando a necessidade daquela manifestação para constituição do processo de contas e determinando a apresentação do documento nas prestações de contas subsequentes (item 9.4 do Acórdão) .
EXAME DE ADMISSIBILIDADE
4. O despacho de admissibilidade dos recursos exarado pelo e. Relator Min. Bruno Dantas (peça 34) segue as conclusões lançadas pela Serur nas peças 31 e 32, dando pela admissibilidade in totem dos recursos para apreciação dos itens 9.4 e 9.5 da decisão.
5. Com a devida vênia, não há o requisito recursal da sucumbência no recurso aviado pelo Serviço de Apoio às Micro e Pequenas Empresas de Rondônia quanto ao item 9.5 do Acórdão, pois a expedição de recomendações (indicação de práticas listadas no Acórdão 1074/2009-TCU-Plenário e reposicionamento da unidade de auditoria interna) por parte do TCU não gera qualquer sucumbência aos seus jurisdicionados, ante seu caráter não impositivo, como já decidiu esta Corte de Contas (Acórdão 2895/2009-TCU-Plenário, 2.112/2005- TCU-1ª Câmara e 1.103/2008- TCU-2ª Câmara) .
6. As recomendações não têm o caráter de julgamento propriamente dito, suscetível a atingir interesses jurídicos. Não se pode dizer, pois, que quanto a elas tenha havido a sucumbência do interessado, viabilizadora da interposição de recurso. É por essa mesma razão que o STF não conhece de Mandado de Segurança impetrado contra recomendações do TCU, conforme entendimento expresso pelo Ministro Sidney Sanches no MS 21.715:
'Ora, quanto a simples diligências determinadas, ou meras recomendações feitas, pelo Tribunal de Contas da União, sem caráter de julgamento propriamente dito, ou de determinação, a jurisprudência do Supremo Tribunal Federal não tem admitido sua competência originária, para julgar Mandado de Segurança que impugne tais deliberações.'
7. Com as devidas vênias, entende-se que a interpretação contida na instrução de admissibilidade e adotada pelo e. Relator não é a mais adequada, pois afirma a existência de uma 'intenção' de expedir determinação travestida de recomendação, interpretação inconsistente com a expressão literal da decisão:
'Ocorre, no entanto, que, pela leitura da recomendação do item 9.5 e seus subitens, fica constatado que em verdade buscou-se prolatar uma determinação ao jurisdicionado, um comando a ser cumprido, o que atinge a esfera subjetiva do recorrente. Isso porque é possível que a inobservância das boas práticas descritas em tal deliberação impacte o julgamento das contas ordinárias do Sebrae/RO posteriores ao exercício de 2015' (Instrução de admissibilidade, peça 31, p. 2) 
8. Ora, não é possível se fazer uma intepretação contrária a expressão literal do subitem 9.5, que erigiu a técnica decisional de recomendação, embora houvesse liberdade para escolher técnica decisional distinta (determinação) :
'9.5. recomendar ao Serviço de Apoio às Micro e Pequenas Empresas de Rondônia (Sebrae/RO) que, caso ainda não tenha feito: (...) '
9. A interpretação apresentada no despacho de admissibilidade é temerária, pois pressupõe um suposto erro de julgamento: se a Corte deliberou por expedir recomendação, não se pode compreender que outra intenção havia. Se se trata de erro de julgamento, a providência correta que poderia ser adotada seria a correção de erro material (Súmula 145 do TCU) , para, com a alteração de recomendação para determinação, gerar a sucumbência recursal.
10. Assim, manifesta-se concordância parcial com o despacho de admissibilidade, rejeitando o conhecimento do recurso quanto ao item 9.5 e subitens do Acórdão, incluindo o conhecimento do recurso para o item 9.4.
EXAME DE MÉRITO
11. Delimitação
12. São os pontos recursais: a) existência de contradição entre a Decisão Normativa-TCU 146/2015 (art. 13, III) e a Instrução Normativa-TCU 63/2010 (art. 6o, inc. I) ; b) ausência de previsão legal sobre obrigatoriedade de parecer da unidade de auditoria interna no processo de prestação de contas, segundo a nova redação do art. 15 do Decreto 3.591/2000; c) manifestação da Diretoria de Normas e Gestão de Contas do Tribunal de Contas da União pela desnecessidade de emissão de parecer da unidade de auditoria interna; d) alteração do art. 15 do Decreto 3.591/2000 pelo Decreto 4.440/2002, que afastou a exigência de emissão de parecer pelas unidades de auditorias internas e dispensou a constituição de unidades de auditoria interna; e) ausência de previsão no Regulamento do Sebrae quanto à exigência de parecer da unidade de auditoria interna, remanescendo apenas a competência do Conselho Fiscal da entidade; f) inexistência da obrigação segundo o julgado no Acórdão 8512/2013-TCU-Primeira Câmara, bastando apenas o parecer de colegiado previsto no regulamento interno (conselho fiscal) , em consonância com o art. 13, inc. III, da Instrução Normativa-TCU 63/2010.
13. O ponto recursal relacionado ao item 9.5.5, caso a Corte entenda pela admissibilidade do recurso, se relaciona ao posicionamento da unidade de auditoria interna, uma vez que essa unidade, segundo o Regimento Interno aprovado em 15 de dezembro de 2016, se reporta diretamente ao Conselho Deliberativo.
14. Da natureza dos serviços sociais autônomos, da obrigação de prestação de contas e das obrigações assessórias em relação ao sistema de controle interno no processo de prestação de contas
15. De início, cumpre destacar que a questão da obrigatoriedade da apresentação do parecer da unidade de auditoria interna foi julgada, em momento recente, no Acórdão 14191/2018-TCU-Primeira Câmara (TC Processo 029.998/2016-6) , ocasião em que a Corte afirmou, de forma paradigmática, a obrigatoriedade de apresentação do relatório e parecer de auditoria interna, nos termos dos normativos do TCU (IN-TCU 63/2010 e DN-TCU 146/2015) , consolidando a jurisprudência da Corte.
16. Em análise, a natureza dos serviços sociais autônomos que, por um lado, se constituem como entidades privadas desempenhando serviços não exclusivos do Estado de forma colaborativa, e, por outro lado, recebem recursos públicos e se sujeitam à fiscalização estatal, particularmente ao dever de prestar contas previsto na Constituição Federal.
17. Do ponto de vista doutrinal, essa tensão entre os dois polos é descrita por Maria Sylvia Zanella Di Pietro, em seu manual de Direito Administrativo:
'Essas entidades não prestam serviços público delegado pelo Estado, mas atividade privada de interesse público (serviços não exclusivos do Estado) ; exatamente por isso, são incentivadas pelo Poder Público. A atuação estatal, no caso, é de fomento e não de prestação de serviços público. Por outras palavras, a participação do Estado, no ato de criação, se deu para incentivar a iniciativa privada, mediante subvenção garantida por meio da instituição compulsória de contribuições parafiscais destinadas especificamente a essa finalidade. Não se trata de atividade que incumbisse ao Estado, como serviço público, e que ele transferisse para outra pessoa jurídica, por meio do instrumento da descentralização. Trata-se, isto sim, de atividade privada de interesse público que o Estado resolveu incentivar e subvencionar.
Talvez por isso essas entidades não sejam consideradas integrantes da Administração Indireta. No entanto, pelo fato de administrarem verbas decorrentes de contribuições parafiscais e gozarem de uma série de privilégios próprios dos entes públicos, estão sujeitas a normas semelhantes às da Administração Pública, sob vários aspectos, em especial no que diz respeito à observância dos princípios da licitação, à exigência de processo seletivo para contratação de pessoal, à prestação de contas, à equiparação dos seus empregados aos servidores públicos para fins criminais (art. 327 do Código Penal) e para fins de improbidade administrativa (Lei 8.429, de 2-6-92) .'  (Di Pietro, Maria Sylvia Zanella; Direito Administrativo; 23a ed.; p. 493) 
18. Focando no dever de prestar contas, o fato de as entidades arrecadarem recursos públicos (contribuições parafiscais: art. 8º, § 3o da Lei 8.029/90, no caso particular do Sebrae) impõe o dever de fiscalização estatal, conforme destacado no julgamento paradigmático do RE 789.874/DF, pelo Supremo Tribunal Federal:
'Sem embargo de sua natureza jurídica e da sua autonomia administrativa, todas essas entidades se submetem à fiscalização do Tribunal de Contas da União, sujeição que decorre do art. 183 do Decreto-lei 200/67 e do art. 70 da Constituição Federal de 1988.
Dispõe, com efeito, o artigo 183 do Decreto-lei 200/67:
art. 183. As entidades e organizações em geral, dotadas de personalidade jurídica de direito privado, que recebem contribuições parafiscais e prestam serviços de interesse público ou social, estão sujeitas à fiscalização do Estado nos termos e condições estabelecidas na legislação pertinente a cada uma.
Dispõe, por sua vez, o artigo 70 da Constituição:
art. 70. A fiscalização contábil, financeira, orçamentária, operacional e patrimonial da União e das entidades da administração direta e indireta, quanto à legalidade, legitimidade, economicidade, aplicação das subvenções e renúncia de receitas, será exercida pelo Congresso Nacional, mediante controle externo, e pelo sistema de controle interno de cada Poder.
Parágrafo único. Prestará contas qualquer pessoa física ou jurídica, pública ou privada, que utilize, arrecade, guarde, gerencie ou administre dinheiros, bens e valores públicos ou pelos quais a União responda, ou que, em nome desta, assuma obrigações de natureza pecuniária.
 (....) 
9. Cumpre enfatizar, finalmente, que a não obrigatoriedade de submissão das entidades do Sistema 'S' aos ditames do art. 37, notadamente ao seu inciso II, da Constituição, não exime essas entidades de manter um padrão de objetividade e eficiência na contratação e nos gastos com seu pessoal. Essa exigência constitui requisito de legitimidade da aplicação dos recursos que arrecadam para a manutenção de sua finalidade social. Justamente em virtude disso, cumpre ao Tribunal de Contas da União, no exercício da sua atividade fiscalizatória, exercer controle sobre a manutenção desse padrão de legitimidade, determinando, se for o caso, as providências necessárias para coibir eventuais distorções ou irregularidades.'
19. Ademais, além da submissão ao controle externo exercido pelo Tribunal de Contas da União, os serviços sociais autônomos também se submetem à auditoria externa realizada pela Controladoria-Geral da União (órgão sucessor da Inspetoria Geral de Finanças) , em obediência ao Decreto-Lei 722/1969, verbis:
'Art. 1º Sem prejuízo do disposto no artigo 183 do Decreto-lei 200, de 25 de fevereiro de 1967, as entidades ou organizações em geral, dotadas de personalidade jurídica de direito privado, que se utilizem de contribuições para fins sociais (Decreto-lei 27, de 14 de novembro de 1966) ou recebam transferências do Orçamento da União, estarão sujeitas também a auditoria externa a cargo da Inspetoria Geral de Finanças do Ministério em cuja área de competência se enquadrarem.
Parágrafo único. Se a entidade ou organização dispuser de renda própria de outra natureza, a auditoria se limitará ao emprêgo daquelas contribuições e transferências.
Art. 2º Nos casos de irregularidades apuradas, se o responsável, devidamente notificado, deixar de atender às exigências formuladas pela Inspetoria Geral de Finanças, o Ministro de Estado determinará a suspensão dos repasses destinados às referidas entidades ou organizações, ou a retenção da receita na fonte arrecadadora.'
20. Em sendo indiscutível a submissão dos serviços sociais autônomos à fiscalização exercida pelo Tribunal de Contas da União, a prestação de contas se perfaz com a apresentação dos demonstrativos especificados em ato normativo, que, no caso, corresponderia às decisões normativas e às instruções normativas que regem a apresentação do relatório de gestão:
'Regimento Interno
Art. 194. Os processos de tomada ou prestação de contas ordinárias conterão os elementos e demonstrativos especificados em ato normativo, que evidenciem a boa e regular aplicação dos recursos públicos e, ainda, a observância aos dispositivos legais e regulamentares aplicáveis.'
21. Aponte-se o fato de que a entidade possui órgão de controle interno, conforme descrito no Relatório de Gestão, tornando irrelevante, ao menos no caso concreto, a discussão sobre eventual obrigatoriedade da instituição do controle interno no órgão, nos termos do Acórdão 5853/2012-TCU-Segunda Câmara (Rel. Min. Valmir Campelo) e 699/2016-TCU-Plenário (Rel. Min. Weder de Oliveira) :
'A Unidade de Auditoria Interna (UAUDI) tem como atribuição a realização das auditorias de conformidade, auditoria com foco em risco e atendimento às demandas dos órgãos de controle e monitoramento das recomendações apresentadas pela UAUDI, órgãos de controle e auditoria independente.
A UAUDI é subordinada à Diretoria Superintendência e ao CDE. Todos os trabalhos realizados são encaminhados para conhecimento da Superintendência e esta encaminha ao CDE para acompanhamento dos trabalhos e dos Planos de Ação/Pontos de melhoria pactuado com as unidades envolvidas.' (peça 1, p. 168) 
22. Assim, a discussão quanto à alteração promovida no art. 15 do Decreto 3.591/2000 (Decreto 4.440/2002) , relativa à obrigatoriedade ou não da instituição do controle interno, é despicienda, uma vez que o controle interno já foi instituído segundo a estrutura organizacional prevista no Regimento Interno e, portanto, deve se interpretar as normas de prestação de contas segundo a evidência inconteste da existência do órgão de controle interno na entidade.
23. Em existindo o controle interno no âmbito organizacional, existe a obrigatoriedade de apresentação do relatório e do parecer do dirigente da unidade, com conteúdo mínimo fixado em lei: 'irregularidade ou ilegalidade constatada' e 'medidas adotadas para corrigir as faltas encontradas' (art. 9o, inc. III da Lei 8.443/1992) .
24. É nesse sentido que deve ser interpretado o art. 13, III da IN 63/2010 do Tribunal de Contas da União: em havendo a previsão no ato constitutivo da entidade, é necessária a manifestação do órgão de controle interno, particularmente quanto às irregularidades e às medidas corretivas adotadas.
25. No mesmo sentido é a previsão do art. 6o, inc. I, da Decisão Normativa 146/2015 do TCU, acerca do relatório e parecer da unidade de auditoria interna 'quando houver na estrutura do órgão ou entidade em que se insere a unidade prestadora', tendo sido replicada a redação na decisão normativa subsequente que trata da apresentação do relatório de gestão (Decisão Normativa-TCU 154/2016: art. 8o, I) , ratificando a necessidade dos relatórios indicados.
26. Das alegações de contradições entre a Decisão Normativa-TCU 146/2015 e a Instrução Normativa-TCU 63/2010
27. Alega o recorrente a ocorrência de contradição entre o disposto no art. 13, inc. III, da Decisão Normativa 146/2015, e o art. 6o, inc. I, da Instrução Normativa 63/2010, entendendo que a instrução normativa teria prioridade na aplicação como norma de natureza geral.
Análise
28. A disposição expressa da Decisão Normativa 146/2015 impõe o dever de apresentação dos documentos relativos ao controle interno, quanto existe a estrutura na unidade prestadora de contas. No caso, a antinomia aparente se resolveria pelo princípio de sucessão temporal (lex posterior derogat anterior) , especialmente se considerando que não há hierarquia normativa entre a decisão normativa e a instrução normativa, sendo ambas expressões do mesmo poder normativo previsto no art. 3o da Lei 8.443/1992, exercido pelo órgão máximo da Corte (Plenário; art. 67, I e III do Regimento Interno do Tribunal de Contas da União) .
29. Assim, há que se prestigiar a interpretação sistemática das normas expedidas pelo Tribunal nos termos da decisão mais recente sobre o tema (Acórdão 14191/2018-TCU-Primeira Câmara, Rel. Min. Vital do Rego) , dando pela exigência do parecer da unidade de controle interno como elemento constitutivo das contas prestadas pela entidade, verbis:
18. Para efeito do presente processo, essas normas foram fixadas pela Instrução Normativa-TCU 63/2010 (IN-TCU) , cabendo destacar os arts. 4º e 13, inc. III, in verbis:
'Art. 4º O Tribunal definirá anualmente, em decisão normativa, as unidades jurisdicionadas cujos responsáveis terão processos de contas ordinárias constituídos para julgamento, assim como os conteúdos e a forma das peças que os comporão e os prazos de apresentação.
Art. 13. Os autos iniciais dos processos de contas serão constituídos das peças a seguir relacionadas:
 (...) 
III. relatórios e pareceres de órgãos, entidades ou instâncias que devam se pronunciar sobre as contas ou sobre a gestão dos responsáveis pela unidade jurisdicionada, consoante previsão em lei ou em seus atos constitutivos, observados os formatos e os conteúdos definidos na decisão normativa de que trata o art. 4º deste normativo; (destaquei) 
19. No esteio da IN-TCU 63/2010, esta Corte de Contas editou a Decisão Normativa-TCU 146/2015 (DN-TCU) , que prescreve em seus arts. 1º e 6º, incs. I e II, os seguintes comandos:
Art. 1º As disposições desta decisão normativa aplicam-se à elaboração dos relatórios de gestão e informações suplementares das contas do exercício de 2015, que serão apresentados em 2016 pelos dirigentes das unidades relacionadas no Anexo I.
Art. 6º As informações suplementares referidas no caput do art. 1º compreendem relatórios, pareceres e pronunciamentos de instâncias de supervisão e controle da atuação da unidade prestadora e informações adicionais requisitadas pelo Tribunal para auxiliar a análise da gestão, classificando-se em:
I. relatório e parecer da unidade de auditoria interna, quando houver na estrutura do órgão ou entidade em que se insere a unidade prestadora.
II. parecer de colegiado que, por força de lei, regulamento ou regimento interno, esteja obrigado a se pronunciar sobre as contas da unidade prestadora. (destaquei) 
20. Assim, consoante destacado pelo MPTCU (peça 50) , a interpretação conjunta dos dispositivos da IN-TCU 63/2010 e da DN-TCU 146/2015, reproduzidos nos itens 18 e 19 deste voto, indica a possibilidade de exigência de pareceres e vincula os formatos e conteúdos ao que for definido, anualmente, em decisão normativa que trate especificamente do assunto.
21. Portanto, julgo que não existe a contradição alegada pelos recorrentes entre a IN-TCU 63/2010 (art. 13, inc. III) e a DN-TCU 146/2015 (art. 6o, inc. I) .'
30. Da alegação de ausência de previsão legal sobre o parecer da unidade de auditoria interna no processo de prestação de contas
31. Alega o recorrente que a nova redação do art. 15 do Decreto 3.591/2000 importaria a ausência de previsão legal para a expedição de relatórios de controle interno nos processos de contas.
Análise
32. A alteração do decreto executivo não tem o condão de tratar sobre os documentos exigidos para a prestação de contas, não se admitindo que o decreto tenha o poder de regular matéria atinente ao controle externo, particularmente o poder normativo conferido ao TCU pelo art. 3º da Lei 8.443/1992.
33. Em realidade, o escopo do Decreto 4.440/2002 foi apenas a exclusão dos serviços sociais autônomos do Sistema de Controle Interno do Poder Executivo Federal, uma vez que não fazem parte da Administração Pública Direta ou Indireta, não resolvendo a questão quanto à obrigatoriedade da instauração do sistema, seguindo as recomendações do Órgão Central do Sistema de Controle Interno do Poder Executivo Federal (art. 15, § 8o, do Decreto 3.591/2000) .
34. Por se tratarem de entidades privadas (entidade do setor público) , a contabilidade está sujeita às normas de contabilidade aplicada ao setor público, segundo a conceituação contida na NBC T 16.1 e na NBC 16.8 (Resolução CFC 1.128/08) , que aludem à obrigação do controle interno em todos os níveis do setor público:
'NBC T 16.1
Conceituação
Objeto e Campo de Aplicação.
Entidade do Setor Público: órgãos, fundos e pessoas jurídicas de direito público ou que, possuindo personalidade jurídica de direito privado, recebam, guardem, movimentem, gerenciem ou apliquem dinheiros, bens e valores públicos, na execução de suas atividades. Equiparam-se, para efeito contábil, as pessoas físicas que recebam subvenção, benefício, ou incentivo, fiscal ou creditício, de órgão público. (Redação dada pela Resolução CFC 1.268/09) .
NBC T 16.8 - CONTROLE INTERNO
3. O controle interno deve ser exercido em todos os níveis da entidade do setor público, compreendendo:
 (a) a preservação do patrimônio público;
 (b) o controle da execução das ações que integram os programas;
 (c) a observância às leis, aos regulamentos e às diretrizes estabelecidas.'
35. Deve-se ter em conta que o controle interno é uma das ferramentas de desenvolvimento da ação do controle externo, sendo possível derivar a obrigatoriedade da ação do controle interno da própria natureza constitucional da missão fiscalizatória atribuída ao controle externo, sendo que o afastamento da atividade de controle interno importaria uma fragilização da competência constitucional da Corte de Contas.
36. Importante ressaltar que a existência do controle interno não importa uma violação do princípio de autonomia, uma vez que a autonomia não se sobrepõe às disposições legais e constitucionais, não se classificando como mera arbitrariedade pela entidade. Se ao Tribunal de Contas da União compete fiscalizar a fronteira entre a autonomia e a arbitrariedade, com vistas a 'controlar o padrão de legitimidade e determinar, se for o caso, as providências necessárias para coibir eventuais distorções ou irregularidades' (RE 789.874-STF) , é imperiosa a obtenção de todo e qualquer subsídio para o desempenho do controle externo, incluindo os relatórios e parecer do órgão interno da entidade.
37. Da manifestação da Diretoria de Normas e Gestão de Contas do Tribunal de Contas da União pela desnecessidade de emissão de parecer da unidade de auditoria interna
38. Alega o recorrente que haveria orientação expedida pela Diretoria de Normas e Gestão do TCU no sentido de dispensar a elaboração do parecer de controle interno, tendo sido adotada a orientação em todas as unidades de auditoria interna do Sebrae.
Análise
39. De início, ressalte-se que a Diretoria de Normas e Gestão da Secretaria de Métodos e Suporte ao Controle Externo do TCU, vinculada à Secretaria-Geral Adjunta de Controle Externo (Secretaria-Geral de Controle Externo: art. 35, inc. I, da Resolução-TCU 284/2016) , não tem competência para dirimir de forma definitiva questões relacionadas a aplicação das normas de controle externo, atuando apenas em atividade de apoio e assessoramento às deliberações do Tribunal (art. 33 da Resolução-TCU 284/2016) .
40. Deste modo, qualquer orientação expedida por aquele órgão de assessoramento não significa qualquer pronunciamento de mérito definitivo sobre a posição da Corte, cujo órgãos deliberativos são o Plenário, a Primeira e Segunda Câmaras (art. 7o do Regimento Interno do TCU) .
41. Das alegações de ausência de previsão regimental quanto a exigência de parecer da unidade de auditoria interna
42. Alega o recorrente a inexistência no Regimento Interno do Sebrae de exigência de instituição de unidade de auditoria interna, restando apenas a competência do Conselho Fiscal para analisar as contas da entidade, nos termos do art. 12 do Estatuto Social.
Análise
43. O ponto em questão já foi debatido em ponto anterior, devendo ser destacado apenas o fato de que a manifestação do controle interno não se confunde com a manifestação do Conselho Fiscal, conforme a distinção contida no art. 6o da DN-TCU 146/2015, indicando a necessidade tanto do relatório e parecer da unidade de auditoria (art. 6o, inc. I) quanto o parecer de colegiado (art. 6o, inc. II) , que, no caso, é o próprio Conselho Fiscal (peça 4) , não havendo confusão entre os distintos papeis de trabalho.
44. Das alegações quanto ao afastamento da exigência do parecer de controle interno segundo o Acórdão 8512/2013-TCU-Primeira Câmara
45. Alegam os recorrentes que o Acórdão 8512/2013-TCU-Primeira Câmara teria dirimido a questão de forma definitiva, afastando a exigência de relatório e parecer de auditoria interna, em consonância com o art. 13, inc. III, da IN-TCU 63/2010.
Análise
46. Em se tratando de jurisprudência, é importante apontar que a inteligência dos julgados possui força enquanto perduram as circunstâncias analisadas naquela assentada. No caso, a superveniência da Decisão Normativa-TCU 146/2015, bem como a existência de julgados posteriores que questionam o papel do controle interno (e.g. Acórdão 699/2016-TCU-Plenário, Rel. Min. Weder de Oliveira) servem de influxo para nova apreciação daquele entendimento.
47. Ademais, nota-se que aquele julgado não analisou com a devida extensão a incidência do art. 6o, inc. I, da Decisão Normativa-TCU 146/2015, fonte normativa suficiente para justificar a exigência dos relatório e parecer da unidade de controle interno dos serviços sociais autônomos.
48. Da recomendação de reposicionamento da unidade de auditoria interna ao órgão deliberativo máximo
49. Afirma o recorrente que a estruturação do Sebrae/RO contida no Regimento Interno já indicaria a subordinação da unidade de auditoria interna ao Conselho Deliberativo Estadual (art. 8o, peça 29, p. 40) .
Análise
50. A questão do reposicionamento hierárquico remete ao Acórdão 1074/2009-TCU-Plenário (Rel. Min. Weder de Oliveira) , no sentido de que a unidade de controle interno não pode ter vinculação à unidade de gestão, sob pena de comprometimento da independência de ação dos órgãos de controle, seguindo as melhores práticas internacionais.
51. No caso, deve ser acolhido o argumento do recorrente, uma vez que a subordinação sugerida já está presente na estrutura organizacional, a despeito do relatório de gestão afirmar que a unidade de auditoria interna tenha subordinação à Diretoria Superintendência (peça 1, p. 168) - registro que serviu de suporte fático para a expedição da recomendação (item 29 do Acórdão) .
CONCLUSÕES
52. Os serviços sociais autônomos se submetem à fiscalização do Tribunal de Contas da União, a despeito de se constituírem como entidades privadas. Existindo o dever de prestar contas, os documentos exigidos estão previstos no art. 9º da Lei 8.443/1992, incluindo o relatório e parecer do dirigente do controle interno, com o conteúdo ali indicado, não existindo exceção na lei instituidora do Sebrae.
53. A entidade possui órgão de controle interno (auditoria interna) , indicado no relatório de gestão, afastando a discussão sobre a obrigatoriedade da instituição e rejeitando a afirmação de ausência de previsão normativa do órgão. Existindo a previsão regimental do órgão em comento, faz-se necessária sua manifestação nos termos do art. 13, inc. III, da IN-TCU 63/2010, em conjunto com a Decisão Normativa-TCU 146/2015 (art. 6o, inc. I) .
54. Ainda que o dever de apresentação dos relatórios e pareceres de controle interno estivesse contido apenas nos regulamentos expedidos pelo TCU no exercício do poder normativo (art. 3o da Lei 8.443/1992) , eventual contradição entre a disposição contida na Decisão Normativa-TCU 146/2015 e a Instrução Normativa-TCU 63/2010 se resolveria pelo critério de posterioridade, uma vez que não existe hierarquia normativa entre as normas expedidas pela Corte de Contas.
55. A alteração do decreto executivo não revoga a lei formal que indica os documentos exigidos nas prestação de contas, devendo ser interpretada a modificação do Decreto 3.591/2000 pelo Decreto 4.440/2002 no sentido de excluir os serviços sociais autônomos do Sistema de Controle Interno do Poder Executivo apenas por não fazerem parte da Administração Direta ou Indireta, sem prejuízo da aplicação das normas gerais de contabilidade aplicadas ao setor público, indicando a necessidade do controle interno com a finalidade de preservar o patrimônio público, controlar a execução das ações que integram os programas e a observar a aplicação das leis, dos regulamentos e das diretrizes estabelecidas.
56. Não viola o atributo de autonomia dos serviços sociais autônomos a exigência da atividade de controle interno, por se tratar de um dos meios da concretização do controle externo de assento constitucional, permitindo a fiscalização na fronteira entre a autonomia e a arbitrariedade, conforme se extrai das razões de decidir do julgamento paradigmático do Supremo Tribunal Federal (RE 789.874) .
57. A Diretoria de Normas e Gestão da Secretaria-Geral de Controle Externo é órgão de apoio e assessoramento às atividades do controle externo, não tendo competência para deliberar de forma definitiva sobre as matérias de competência dos órgãos deliberativos da Corte (Plenário, Primeira e Segunda Câmaras) .
58. Não se confundem as manifestações do controle interno com as manifestações expedidas pelo Conselho Fiscal, havendo distinção clara na decisão normativa quanto à exigência de ambas as manifestações para a constituição do processo de prestação de contas.
59. O julgado contido no Acórdão 8512/2013-TCU-Primeira Câmara, apontado como referência pelos recorrentes, não considerou a existência de decisões normativas posteriores, nem a prevalência do art. 9o, inc. III, da Lei 8.443/1992. Assim, a existência de julgados posteriores que questionam o papel do controle interno nos serviços sociais autônomos permite nova análise do tema.
PROPOSTA DE ENCAMINHAMENTO 
Deste modo, submete-se à consideração superior a presente análise do recurso de reconsideração interposto por Serviço de Apoio às Micro e Pequenas Empresas de Rondônia, contra o Acórdão 7508/2017-TCU-Primeira Câmara, para propor, com base nos artigos 32 e 33, da Lei 8.443/1992, c/c o artigo 285 do RI/TCU, conhecer e negar provimento ao recurso, dando ciência aos órgão interessados."
8.	O Ministério Público junto ao TCU, em sua oitiva regimental, manifestou-se de acordo com a unidade instrutora, salvo quanto a um dos fundamentos normativos para rejeição das alegações do ente recorrente, nos seguintes termos (peça 52) :
" (...) 
Acompanhamos, na íntegra, a análise sustentada pela Unidade Técnica, exceto quanto a um dos argumentos apresentados para contrapor as alegações do Sebrae/RO, qual seja, o emprego do art. 9º, inc. III, da Lei n.º 8.443/1992, com o objetivo de fundamentar a obrigação da entidade apresentar parecer de auditoria interna em sua prestação de contas (peça 49, p. 8, § 23) . Nossa discordância baseia-se no fato de que tal dispositivo se refere à manifestação do órgão federal de controle interno acerca de irregularidades identificadas em sede de tomadas de contas, inclusive especiais, ou em processos de prestação de contas, de modo que não se confunde com o parecer de auditoria interna da própria instituição, que deve integrar o respectivo relatório de gestão.
4.	Note-se que, no caso em tela, a documentação que atende a exigência presente no art. 9º, inc. III, da Lei nº 8.443/1992 consta das peças 5 a 7 destes autos, e foi elaborada pela Secretaria Federal de Controle Interno, e não pelo núcleo de auditoria que compõe a estrutura organizacional do Sebrae/RO.
5.	No tocante ao aspecto normativo da matéria recorrida, convém apontar que o exame realizado pela Unidade Técnica encontra-se em consonância com as disposições da Instrução Normativa 63/2010 (art. 4º  c/c art. 13, inc. III) e da Decisão Normativa 146/2015 (art. 1º c/c art. 6º) , que estabelecem, em conjunto, a obrigatoriedade de apresentação do parecer da auditoria interna quando esta integrar a estrutura do órgão ou entidade em que se insere a unidade prestadora das contas - caso do Sebrae/RO. Não cabe, portanto, prover o recurso quanto ao pedido contido no item 'a' dos requerimentos (peça 29, p. 16) .
6.	Por último, a respeito da solicitação para que seja reconhecida a 'desnecessidade de reposicionamento hierárquico da Unidade de Auditoria Interna do SEBRAE/RO em virtude de sua subordinação direta ao Conselho Deliberativo Estadual' (peça 29, p. 16) - pedido presente no item 'b' dos requerimentos -, entendemos que deve ser acolhida, de igual forma ao que defende a Serur em sua instrução (peça 49, p. 12) .
7.	Convém registrar, porém, que, não obstante constar da peça recursal, tal pedido está associado a questão tratada no Acórdão 1074/2009-TCU-Plenário, ou seja, não integra nenhum comando da deliberação ora recorrida. Assim, ainda que cabível, consideramos que o atendimento a esse pleito não leva ao provimento parcial ao recurso interposto, devendo-se manter os exatos termos do encaminhamento sugerido pela Unidade Técnica.
8.	Diante do exposto, esta representante do Ministério Público manifesta-se, no mérito, de acordo com a proposta da Serur às peças 49 a 51 dos autos de conhecer e negar provimento ao recurso de reconsideração interposto pelo Sebrae/RO."
	É o relatório.

Ana Carolina Oliveira Gil Melo (5.513/OAB-RO) e outros, representando Serviço de Apoio às Micro e Pequenas Empresas de Rondônia (Sebrae/RO).

Procuradora-Geral Cristina Machado da Costa e Silva.

PRESTAÇÃO DE CONTAS ANUAL. SERVIÇO DE APOIO ÀS MICRO E PEQUENAS EMPRESAS DE RONDÔNIA (SEBRAE/RO). EXERCÍCIO DE 2015. AUSÊNCIA DE APRESENTAÇÃO DE PARECER DA UNIDADE DE AUDITORIA INTERNA SOBRE A GESTÃO DA ENTIDADE. ESTRUTURA DE GOVERNANÇA. FALTA DE PROCEDIMENTO PARA RESSARCIMENTO DE DANO AO ERÁRIO. FRAGILIDADES NA GESTÃO DE TRANSFERÊNCIAS VOLUNTÁRIAS. CONTAS REGULARES E REGULARES COM RESSALVA. DETERMINAÇÃO. RECOMENDAÇÕES. RECURSO DE RECONSIDERAÇÃO. CONHECIMENTO. RAZÕES INSUFICIENTES PARA REFORMA DO JULGADO. NEGATIVA DE PROVIMENTO. CIÊNCIA.

PRESTAÇÃO DE CONTAS (PC)

Secretaria de Recursos (Serur) e Secretaria de Controle Externo do Trabalho e Entidades Paraestatais (SecexTrabalho).

Em exame recurso de reconsideração (peça 29) interposto pelo Serviço de Apoio às Micro e Pequenas Empresas de Rondônia (Sebrae/RO) contra os itens 9.4 e 9.5.5 do Acórdão 7508/2017-TCU-Primeira Câmara, relatado pelo Ministro-Substituto Weder de Oliveira, por meio do qual este Tribunal, ao apreciar a prestação de contas ordinária de 2015 do ente, proferiu determinação e recomendações vazadas nos seguintes termos:
"9.4. determinar ao Serviço de Apoio às Micro e Pequenas Empresas de Rondônia (Sebrae/RO) que, doravante, apresente a este Tribunal todas as peças exigidas pela decisão normativa desta Corte que dispuser sobre os processos de prestação de contas do exercício, em especial do parecer da unidade de auditoria interna sobre a gestão da entidade;
9.5. recomendar ao Serviço de Apoio às Micro e Pequenas Empresas de Rondônia (Sebrae/RO) que, caso ainda não tenha feito:
 (...) 
9.5.5. reposicione hierarquicamente sua unidade de auditoria interna para que esta seja diretamente subordinada ao Conselho Deliberativo Estadual;"
Nesta oportunidade, o Sebrae/RO requereu a anulação do item 9.4 do referido acórdão, alegando, em síntese: a) contradição entre a Instrução Normativa-TCU 63/2010 (art. 6º, inc. I) e a Decisão Normativa-TCU 146/2015 (art. 13, inc. III) ; b) ausência de previsão em lei ou ato constitutivo sobre a obrigatoriedade de parecer da unidade de auditoria interna no processo de prestação de contas; c) existência de manifestação da Diretoria de Normas e Gestão do TCU no sentido da não obrigatoriedade do parecer da auditoria interna; d) alteração do art. 15 do Decreto 3.591/2000 pelo Decreto 4.440/2002, que teria afastado a exigência de emissão de parecer pelas unidades de auditorias internas e teria dispensado a constituição de unidades de auditoria interna; e) ausência de previsão no Regulamento do Sebrae quanto à exigência de parecer da unidade de auditoria interna, remanescendo apenas a competência do Conselho Fiscal da entidade; e f) inexistência da obrigação segundo o julgado no Acórdão 8512/2013-TCU-Primeira Câmara, bastando o parecer de colegiado previsto no regulamento interno (Conselho Fiscal) , em consonância com o art. 13, inc. III, da Instrução Normativa-TCU 63/2010.
Impugnou, ainda, a recomendação contida no subitem 9.5.5, sob o argumento de que a estruturação do Sebrae/RO já prevê a subordinação da unidade de auditoria interna ao Conselho Deliberativo Estadual (art. 8º do Regimento Interno do Sebrae/RO - peça 29, p. 40) .
Adicionalmente, em petição à parte (peça 44) , o Departamento Nacional do Sebrae (Sebrae/DN) suscitou, como questão preliminar, a prevenção do Ministro Vital do Rêgo em relação a todos os recursos interpostos nos processos de prestação de contas das unidades regionais do Sebrae relativos ao exercício de 2015, que totalizariam doze processos, já que esse foi sorteado para relatar o primeiro recurso protocolado e todos os expedientes interpostos possuiriam o mesmo pedido e a mesma causa de pedir, ex vi do art. 298 do RITCU, c/c os arts. 55, §§ 1º e 3º, e 930, parágrafo único, do Código de Processo Civil (CPC) .
Quanto à preliminar de prevenção invocada, a Serur propôs o indeferimento (peça 45) . Após examinar as razões recursais, a secretaria especializada concluiu pelo não conhecimento do recurso quanto ao item 9.5 e conhecimento quanto ao item 9.4. e, no mérito, entendeu que não foram trazidos elementos suficientes para alterar a deliberação recorrida, razão pela qual propôs o não provimento do apelo (peças 49-51) .
O Ministério Público junto ao TCU acompanha o posicionamento técnico da Serur, salvo quanto a um dos argumentos apresentados para contrapor as alegações do Sebrae/RO, qual seja, o emprego do art. 9º, inciso III, da Lei 8.443/1992, com o objetivo de fundamentar a obrigação da entidade apresentar parecer de auditoria interna em sua prestação de contas (peça 52) .
Entende o Parquet que tal dispositivo se refere à manifestação do órgão federal de controle interno acerca de irregularidades identificadas em sede de tomadas de contas ordinárias e especiais oriundas dos órgãos e entidades em sua esfera de competência, o que não se confunde com o parecer de auditoria interna da própria instituição como parte do respectivo relatório de gestão.
Passo a decidir.
No mérito, concordo integralmente com a análise empreendida pela secretaria especializada, transcrita no relatório precedente, com o ajuste sugerido pelo MPTCU, razão pela qual incorporo os fundamentos às minhas razões de decidir.
Divirjo, todavia, do posicionamento da Serur de não conhecer do recurso com relação ao item 9.5 do Acórdão 7508/2017-TCU-Primeira Câmara, sob o fundamento de que, por se tratar de recomendação, não teria havido sucumbência do ente.
Quanto ao ponto, retifico meu despacho exarado à peça 34, que conheceu do presente recurso de reconsideração, com fundamento no art. 33 da Lei 8.443/1992, em relação aos itens 9.4 e 9.5 da decisão atacada, para dele conhecer apenas quanto ao item 9.4 e ao subitem 9.5.5, sem prejuízo do efeito suspensivo conferido desde a data do despacho até o presente julgamento.
Primeiro, porque o recorrente não se insurge contra todos os subitens do item 9.5, conforme se depreende claramente da peça 29, p. 14-16, mas unicamente com relação ao ponto contido em 9.5.5, atinente ao posicionamento hierárquico da unidade de auditoria interna do Sebrae/RO.
Em segundo lugar, embora se trate de recomendação cujo cumprimento não é cogente pela unidade jurisdicionada, entendo que, a depender das circunstâncias específicas do caso concreto, pode haver prejuízo à parte derivada desta espécie de comando, vez que, na espécie, não se tratou apenas de indicação de boas práticas. 
Em verdade, para emissão da aludida recomendação, construiu-se juízo de valor sobre qual seria o correto posicionamento da unidade de auditoria interna, restando subjacente que o formato institucional definido pelo Sebrae/RO é inadequado. Embora o recurso possivelmente não se preste a alterar a recomendação em si, porque o formato proposto se ampara em boas práticas nacionais e internacionais, o gestor deve ter a prerrogativa de, ao menos, debater a validade e a pertinência do juízo de valor exercido pelo Tribunal sobre sua gestão, o qual serviu de premissa para expedição do comando.
Por esses motivos, reafirmo a decisão de conhecer do recurso inclusive com relação ao subitem 9.5.5 do Acórdão 7508/2017-TCU-Primeira Câmara, para no mérito apreciá-lo.
***
Inicio pela questão preliminar levantada em petição do Sebrae/DN relativa à prevenção de relator deste recurso (peça 44) .
Ao analisar pedido idêntico no TC Processo 029.998/2016-6, o Ministro Vital do Rêgo indeferiu a questão e encaminhou proposta, acolhida por esta Câmara, no sentido de orientar a Serur para a adoção de medidas pertinentes com vistas a garantir, no que couber, a uniformização das propostas de idêntico teor acerca desse tema específico prolatadas nas deliberações referentes aos processos de contas das unidades regionais do Sebrae - item 9.2 do Acórdão 14191/2018-TCU-Primeira Câmara.
Em meu despacho de peça 44, ponderei que essa questão preliminar seria analisada em fase subsequente deste processo. Nesse sentido, tendo em vista: a) a orientação dada à Serur de manter a uniformidade de análise dos recursos das unidades regionais do Sebrae no que tange ao presente assunto; b) que não há dissonância de entendimentos nos processos já julgados sobre o mérito dos recursos no sentido de não dar provimento aos apelos sobre as matérias ora recorridas; e c) que o próprio Ministro Vital do Rêgo denegou originalmente o pleito do Sebrae/DN, reputo inexistir prejuízo ao recorrente em razão da manutenção da relatoria dos recursos por sorteio.
Esse posicionamento guarda consonância com decisões anteriormente por mim adotadas quando do julgamento dos recursos que originaram os Acórdãos 2.691/2019, 6.614/2019 e 6.615/2019, todos desta Primeira Câmara.
***
Ao examinar o mérito do presente recurso, verifico que o recorrente não trouxe qualquer tese ou argumento novo que pudesse levar a conclusões diferentes das inúmeras assentadas em que este Tribunal apreciou recursos de reconsideração interpostos por unidades regionais do Sebrae contra determinações e recomendações idênticas às contidas nestes autos - v.g. Acórdãos 14.191/2018, 2.691/2019, 6.614/2019, 6.615/2019, 7.062/2019, 8.508/2019 e 12.185/2019-TCU-Primeira Câmara, dentre outros - no sentido de negar provimento ao pleito recursal.
Anoto, por oportuno, que já analisei e refutei no voto que embasou o Acórdão 3533/2019-TCU-Primeira Câmara, teses e argumentos trazidos pelo Sebrae/RN em sede de recurso de reconsideração (TC Processo 034.960/2015-5) , discutindo exatamente a questão referente à obrigatoriedade de emissão de parecer da auditoria interna quando da apresentação da prestação de contas da entidade.
Quanto ao ponto, a manifestação da Serur e do MPTCU convergem no sentido de que recurso não merece provimento.
Primeiro, a interpretação conjunta dos dispositivos da IN-TCU 63/2010 e da DN-TCU 146/2015 conduzem à obrigatoriedade de juntada de parecer da unidade de auditoria interna do Sebrae/RO, uma vez que esta Corte vincula o formato e o conteúdo dos processos de contas anuais ao que for definido, anualmente, em decisão normativa que trate especificamente do assunto, em decorrência do poder regulamentar que é lhe conferido pela Lei 8.443/1992 (destaques acrescidos) :
"Art. 3° Ao Tribunal de Contas da União, no âmbito de sua competência e jurisdição, assiste o poder regulamentar, podendo, em conseqüência, expedir atos e instruções normativas sobre matéria de suas atribuições e sobre a organização dos processos que lhe devam ser submetidos, obrigando ao seu cumprimento, sob pena de responsabilidade"
Inexiste, portanto, a contradição suscitada.
Segundo, a alegação de que não haveria previsão no regulamento do Sebrae/RO de exigência de parecer da unidade de auditoria interna, remanescendo apenas a competência do Conselho Fiscal da entidade, não tem o condão de afastar a obrigatoriedade de elaborá-lo para fins de prestação de contas, uma vez que este Tribunal a fixou por meio da DN-TCU 146/2015.
Terceiro, a alegação de aplicação do Decreto 4.440/2002, que deu nova redação ao art. 15 do Decreto 3.591/2000, para excluir as unidades de auditoria interna dos serviços sociais autônomos da sujeição à orientação normativa e supervisão técnica do Sistema de Controle Interno do Poder Executivo Federal, em nada interfere na discussão em curso neste processo, porque esses decretos não se aplicam ao controle externo exercido por este Tribunal, tampouco às exigências dele decorrentes, mas tão somente ao controle interno do Poder Executivo Federal.
Quarto, argumenta-se que, conforme o Acórdão 8512/2013-TCU-Primeira Câmara, não haveria necessidade de parecer da unidade de controle interno na prestação de contas. Ocorre que essa decisão tratou das contas da entidade referentes ao exercício de 2007, a qual tinha por referência a Decisão Normativa-TCU 85/2007. Ou seja, trata-se de acórdão cujo fundamento jurídico é diverso do ora impugnado, de forma que o entendimento nele exposto não aproveita ao recorrente.
Ou seja, a ausência de previsão no Regulamento do Sebrae/RO quanto à exigência de parecer da unidade de auditoria interna, a qual seria de competência do Conselho Fiscal da entidade, se aplica somente a processos próprios da entidade em seu fluxo de controle interno administrativo, o que não afasta e não se comunica com a incidência de tal obrigação para fins de composição de processo de prestação de contas anual ao TCU.
Pelos argumentos expostos e com base nos detalhados fundamentos da Serur, conclui-se que não há razão legítima para o Sebrae/RO abster-se de apresentar o referido parecer quando possui unidade de auditoria interna em sua organização, argumento esse constante do voto condutor do acórdão recorrido, de relatoria do Ministro-Substituto Weder de Oliveira.
Anoto, por excesso de zelo, que referida conclusão está perfeitamente alinhada à jurisprudência mais recente da Casa sobre casos equivalentes, da qual retiro o seguinte excerto (veja-se ainda os Acórdãos 8.508, 7.062, 6.614 e 6.615, todos de 2019 e da Primeira Câmara) :
"A entidade do Sistema S obrigada a prestar contas e que disponha de unidade de auditoria interna na sua estrutura organizacional deve anexar ao processo de contas anuais o relatório e o parecer daquela unidade de controle sobre a gestão da entidade. A manifestação do respectivo conselho fiscal não supre essa exigência" (Acórdão 12185/2019-TCU-Primeira Câmara) .
Por fim, adentro o mérito da impugnação da recomendação contida no subitem 9.5.5, afeta ao reposicionamento hierárquico da unidade de auditoria interna. A esse respeito, a Serur entendeu que deveria ser acolhido o argumento do recorrente, uma vez que a subordinação sugerida no comando já está presente na estrutura organizacional, conforme art. 8º de seu Regimento Interno aprovado em 15/12/2016 (peça 29, p. 40) , a despeito do relatório de gestão afirmar que a unidade de auditoria interna teria subordinação à Diretoria Superintendência (peça 1, p. 168) - registro que serviu de suporte fático para a expedição da recomendação. 
No entanto, como a proposta da unidade instrutora era por não conhecer do recurso quanto à recomendação, embora no mérito defendesse a reforma de seu conteúdo, sua conclusão final foi pela negativa integral de provimento do recurso, vez que tal aspecto, em particular, sequer deveria ser objeto de reapreciação.
Agora, enfim superada a preliminar mediante conhecimento do recurso quanto à recomendação, percebo que o Sebrae/RO passou a atender o comando expedido pelo Tribunal no âmbito da prestação de contas ordinária de 2015 do ente, qual seja, que a unidade de controle interno não esteja subordinada à unidade de gestão, sob pena de comprometimento da independência de ação dos órgãos de controle, seguindo as melhores práticas internacionais.
Dessa feita, a questão não se resolve por meio de reforma do conteúdo da recomendação, mas mediante o reconhecimento de atendimento ao comando por meio do normativo de 15/12/2016, isto é, posterior ao exercício a que se refere à prestação de contas em tela (2015) . Esta avaliação deverá ser ultimada não em sede recursal, mas no momento processual oportuno, o monitoramento.
***
Sendo assim, ante a ausência de elementos capazes de alterar o juízo anteriormente formulado, não é possível reformar o julgado, como pretende o recorrente.
Feitas essas considerações, entendo que o presente recurso deve ser conhecido e rejeitado, mantendo-se inalterada a deliberação ora combatida.
Ante o exposto, voto por que o Tribunal adote o Acórdão que ora submeto à deliberação deste Colegiado.
TCU, Sala das Sessões Ministro Luciano Brandão Alves de Souza, em 18 de fevereiro de 2020.
Ministro BRUNO DANTAS 
Relator